【裁判字號】    96,訴,2152
【裁判日期】    970428
【裁判案由】    損害賠償等
【裁判全文】
臺灣臺中地方法院民事判決  96年度訴字第2152號
原      告  幸照企業股份有限公司
法定代理人  辛○○
訴訟代理人  丙○○
訴訟代理人  蔡奉典  律師
複代理人    壬○○
            庚○○
被      告  大同餐盒有限公司
法定代理人  己○○
訴訟代理人  乙○○
訴訟代理人  張柏山  律師
複代理人    羅淑菁  律師
當事人間損害賠償等事件，本院於97年4月14日言詞辯論終結，
判決如下：
    主    文
被告應將設置於台中市○○街274號附表所示之物品返還原告；
並自民國九十六年四月一日起至返還上開物品之日止，按月給付
原告新台幣伍仟元。
原告其餘之訴駁回。
訴訟費用由被告負擔十分之四，餘由原告負擔
本判決原告勝訴部分於原告以新台幣壹拾伍萬柒仟元供擔保後，
得假執行；但被告如以新台肆拾柒萬元為原告預供擔保，得免為
假執行。
原告其餘假執行之聲請駁回。
    事實及理由
壹、程序方面：
    按訴狀送達後，原告不得將原訴變更或追加他訴。但有下列
    各款情形之一者，不在此限：二請求之基礎事實同一者。民
    事訴訟法第255條第1項第2款定有明文。原告主張設置於台
    中市○○街274號如附表所示之2噸瓦斯儲存槽1個及附屬設
    備（以下簡稱系爭瓦斯儲存槽）及瓦斯管線為原告所有，被
    告自民國（下同）96年4月間起無權使用，依所有權之法律
    關係提起備位訴訟請求被告返還上開設備，並備位聲明求為
    判決：被告應將設置於台中市○○街274號之系爭瓦斯儲存
    槽及瓦斯管線返還原告。於訴狀送達後，於96年11月19日，
    以被告無權使用上開設備獲有相當於租金之不當得利每月新
    台幣（下同）20,000元，追加請求被告返還所受利益，並備
    位聲明第2項求為判決：被告應按月給付原告20,000元至將
    上開設備返還原告之日止。核與其原備位請求之基礎事實同
    一，符合上開法條之規定，應予准許，先此敘明。
貳、實體方面：
一、原告部分：
  (一)先位訴訟：
  1.原告為液化媒氣之經銷商，原告之前任法定代理人甲○○於
    92年9月間代表原告與被告定有「瓦斯供應契約」（未定書
    面契約，以下簡稱系爭契約），約定由原告出資委請訴外人
    和順工業瓦斯器材股份有限公司（以下簡稱和順公司）在被
    告設於台中市○○街274號之餐飲店設置系爭瓦斯儲存槽，
    設置及檢查、配管費用為246,361元，又在被告公司設置防
    爆牆，花費45,000元，復於92年11月間以80,000元向訴外人
    大湖煤氣股份有限公司（以下簡稱大湖公司）購買該公司設
    置於被告餐飲店內之瓦斯配管1套，故裝設於被告餐飲店內
    之系爭瓦斯儲存槽及瓦斯管線均為原告所有，合計共支出
    471,361元之設備費用。兩造均同意被告可使用上開設備，
    但該餐飲店使用之瓦斯須向原告購買，期間為10年，且如被
    告繼續向原告購買瓦斯10年，期滿系爭瓦斯儲存槽及瓦斯管
    線即歸被告所有。嗣原告前任負責人甲○○於94年間因經營
    不善，於94年8月起將其於原告之持股轉讓予現任法定代理
    人辛○○，當時甲○○即告知上情，被告亦持續向原告購買
    瓦斯。詎被告自96年4月1日起突然停止向原告購買瓦斯改向
    他人購買，並將向他人購買之瓦斯灌進原告設置於被告之系
    爭瓦斯儲存槽及使用原告所有之瓦斯管線。兩造雖約定被告
    可無償使系爭瓦斯儲存槽及瓦斯管線，其前提為被告應向原
    告購買瓦斯10年，即自92年9月至102年10月止，被告自96年
    4月1日起停止向原告購買瓦斯，其行為已屬違約。
  2.被告拒絕履行契約，使原告受有下述損害：原告出資於被告
    之餐飲店設置系爭油槽及向訴外人大湖公司購買瓦斯管線，
    依約被告應向原告購買瓦斯10年，原告預期每月可因被告購
    買瓦斯而有利潤收入，參照以往交易紀錄，自94年8月起至9
    6年3月止共20個月，銷售金額共2,378,995元，氣體燃料供
    應業者之營業淨利率為18%，故上開期間內原告之銷貨利潤
    為482,219元，則原告每月平均可獲利金額為24,110元【000
    0000×18%÷20＝24110】，自96年4月1日起被告違約停止向
    原告購買瓦斯，致原告依通常情形每月可獲得之利潤無法獲
    得，計算至原定之10年終止，共計79個月，依霍夫曼式扣除
    中間利息後，原告受有損害1,298,389元【24110×79×0.68
    168（霍夫曼係數）＝0000000】，應由被告賠償。並先位聲
    明求為判決：被告應給付原告1,298,389元及自起訴狀繕本
    送達翌日起至清償日止按年息5%計算之利息；原告願供擔保
    聲請宣告假執行。
  (二)備位訴訟：  
  1.如認原告先位訴訟無理由，按設置於被告餐飲店內之系爭瓦
    斯儲存槽及瓦斯管線均為原告所有，被告又不繼續向原告購
    買瓦斯，原告於96年4月12日發函限期催告被告依約履行，
    被告回函稱兩造約定之供氣期間為3年云云且仍未依約履行
    ，被告默示表示終止系爭契約，系爭契約自96年4月15日起
    業已終止（如認系爭契約未定期限，則系爭契約自96年4月1
    日起終止），被告已無合法使用系爭瓦斯儲存槽及及瓦斯管
    線之權源，被告仍無權占有使用系爭油槽及瓦斯管線，並獲
    得相當於租金每月20,000元之利益，致原告受損害，原告本
    於所有權及不當得利之法律關係，請求被告返還系爭瓦斯儲
    存槽、瓦斯管線及所受利益，並聲明求為判決：被告應將如
    原告準備書(五)狀附表所示物品即瓦斯儲存槽及瓦斯管線返還
    原告；被告應自96年3月起按月給付原告20,000元至被告將
    前項物品返還原告之日止；原告願供擔保聲請宣告假執行。
二、被告部分：
  (一)被告係從事餐食業，製造便當供應台中市國中（小）學校學
    生營養午餐，每天供應30餘所學校，1萬餘份便當，自86年9
    月起原係由訴外人大湖公司供應每筒50公斤裝瓦斯，1次使
    用5筒串連供氣，約定被告之瓦斯管線由大湖公司安裝，使
    用滿3年該瓦斯管線即歸被告有，92年9月間大湖公司並為被
    告重新更換白鐵不鏽鋼之瓦斯管線。92年10月底原告前任負
    責人甲○○多次前來力促被告改用瓦斯儲存槽供氣，並提出
    所有設備費用（包括儲存槽及瓦斯配管）由原告負責，供氣
    滿3年設備歸被告所有，原告負責每年進行保養檢查等條件
    積極爭取被告加入為用戶。被告以相同條件向大湖公司徵詢
    ，大湖公司以無瓦斯儲存槽及油罐車之設備，無法依原告提
    出之條件供氣，並同意將瓦斯管線贈與被告，被告乃改向原
    告購買瓦斯。
  (二)否認兩造約定被告向原告購買瓦斯10年及原告於92年11月間
    向大湖公司購買瓦斯管線。被告從未與原告約定至少購買瓦
    斯10年，僅被告之廠長乙○○曾口頭提及至少請原告供氣3
    年。原告為被告裝設之系爭瓦斯儲存槽係由訴外人和順公司
    負責安裝，其費用為瓦斯儲存槽8,000元、配管及檢查181,2
    93元，總計261,293元，系爭瓦斯儲存槽等設備僅花費26萬
    餘元，且係原告積極爭取被告加入為用戶之情況下，兩造豈
    有可能為此約定長達10年之瓦斯供應契約，且原告裝設於被
    告之系爭瓦斯儲存槽係76年1月間製造，於92年間裝設時已
    屬17年之老舊商品，並已超過財政部所頒固定資產耐用年數
    表第3197項「液化氣體儲油槽之耐用年數10年」，益見原告
    係因被告只承諾至少請原告供氣3年，為避免3年後被告不再
    請其供氣，系爭瓦斯儲存槽必須歸被告所有，如用全新的瓦
    斯儲存槽本身將受不利益，才會使用老舊商品。再依原告主
    張平均每月獲利24,1 10元，則原告自92年9月至96年3月共
    計供氣43個月，總計獲利至少1,036,730元，早已超過原告
    裝設油槽之成本數倍，被告只承諾原告至少供氣3年，對原
    告並無不利益或不公平。原告之主張顯非真正，其先位訴訟
    請求以10年期契約期間計算未履行之損害賠償，並無理由。
  (三)被告使用之瓦斯管線為訴外人大湖公司所裝設並已贈與被告
    ，原告並未出資購買，已如前述，原告又於起訴狀內自認合
    作期滿所裝設之系爭瓦斯儲存槽應歸被告所有，參酌煤氣業
    者供氣慣例，兩造乃依循被告與大湖公司之約定，於供氣滿
    3年後由被告取得系爭瓦斯儲存槽等設備之所有權，本件被
    告承諾之3年供氣期間已屆滿，被告也確實向原告購買瓦斯
    超過3年，原告所裝設之系爭瓦斯儲存槽等設備應歸被告所
    有。故原告備位訴訟請求被告返還系爭瓦斯儲存槽及瓦斯管
    線無理由。且原告此項請求必將拆毀瓦斯儲存槽及瓦斯管線
    ，自己所得利益極少而他人所受損害甚大，其權利之行使，
    係以損害他人為主要目的，依法亦不應准許。並聲明求為判
    決：駁回原告之訴；如受不利判決，願供擔保聲請免為假執
    行。
三、兩造不爭執之事實：
  (一)兩造於92年9月間訂立瓦斯供應契約，其性質為繼續性供給
    契約，並由原告出資在台中市○○街274號被告所營餐飲店
    內設置容量系爭瓦斯儲存槽。
  (二)上址之瓦斯管線係訴外人大湖煤氣有限公司出資設置。
  (三)被告自96年4月1日起停止向原告購買瓦斯。
  (四)如認兩造所訂瓦斯供應契約為未定期限，系爭瓦斯供應契約
    自96年4月1日起終止。
四、本件兩造主要爭執之事項，乃為：兩造所定系爭契約，是否
    定有期限？系爭契約是否已屆期或終止？原告出資設置之系
    爭瓦斯儲存槽，於兩造契約期限屆滿或終止後，其所有權之
    歸屬？訴外人大湖煤氣公司出資設置之瓦斯管線，其所有權
    之歸屬？如系爭瓦斯儲存槽屬原告所有，被告自96年4月起
    使用系爭瓦斯儲存槽，是否受有相當於租金之不當得利及其
    數額？茲分敘如下：
  (一)先位之訴部分：
  1.按當事人主張有利於己之事實者，就其事實有舉證之責任，
    民事訴訟法第277條前段定有明文。原告主張系爭契約約定
    之期限為10年，並據以主張被告應負違約之損害賠償責任，
    被告則否認與原告訂有10年期限之瓦斯供給契約，則依舉證
    責任分配之原則，自應由原告就其主張之此項有利事實，先
    負舉證之責任。原告雖舉甲○○為證，證人甲○○證稱與被
    告總經理即證人戊○○洽談妥供氣10年，惟被告及證人戊○○均否認證人甲○○之證詞，按甲○○、戊○○分別為原告
    之前任法定代理人及被告之總經理，與兩造均有相當之利害
    關係，渠等之證詞難免各自偏頗，尚難遽以採信，此外，原
    告復未能提出相當之證據證明兩造約定10年之供氣期限，其
    此部分之主張自難憑信。
  2.被告雖辯稱系爭契約所定期限為3年，惟證人戊○○證稱：
    「92年間被告公司開會決定改換為以工業用瓦斯桶裝作為供
    氣來源，當時我是決策者，後續接洽、現場執行是由廠長乙○○處理，也沒有與幸照公司前法定代理人甲○○接洽。」
    、「（法官問：當時與原告約定供氣年限，是否知悉？）要
    問乙○○。」、「當時公司開會決定，要改變供氣方式，由
    原告公司來承作，承作後證人甲○○曾到我們公司找過我談
    相關事情，但當時沒有談到供氣年限的問題。當時有談到原
    告必須提供相關供氣設備，後續實際設置供氣設備部分是由
    廠長與原告洽談。」等語，而被告之訴訟代理人即其廠長乙○○則陳稱：「…原告公司到被告公司設置油槽時，我在聊
    天時有跟甲○○談到依誠信原則，公司至少會請原告供氣三
    年，甲○○都沒有其他意見。當時有跟甲○○談到如果設置
    之後，管線油槽有任何問題，要請他們隨時處理…」等語。
    依上述證人戊○○及被告訴訟代理人之陳述，另參酌證人甲○○亦證稱與證人戊○○洽談訂約事宜等情，則系爭契約由
    證人戊○○代表被告與證人甲○○洽訂時，被告方面並未提
    及供氣年限問題，而於兩造已洽定由被告向原告購買瓦斯，
    即系爭契約已成立後，於原告前往被告處設置系爭瓦斯儲存
    槽時，被告廠長乙○○才以口頭方式向證人甲○○表示至少
    請原告供氣3年，此項口頭陳述內容已為原告所否認，縱認
    被告廠長乙○○確曾向原告為此口頭陳述，然系爭契約係由
    證人戊○○代表被告與原告洽訂，乙○○並非代表被告與原
    告蹉商系爭契約之期限，且被告未能證明已得原告之同意，
    又係於兩造已成立系爭契約後始為此表示，自難據以認定系
    爭契約定有供氣年限3年之約定。
  3.綜上所述，兩造均未能舉證證明系爭契約定有10年或3年之
    供氣年限之約定，故本院認為兩造所定系爭契約，應屬未定
    期限之繼續性瓦斯供給契約。
  4.按未定期限之繼續性供給契約，基於繼續性契約之本質，自
    許當事人得以隨時終止契約，被告自96年4月1日起未繼續向
    原告購買瓦斯及如系爭契約為未期限，則系爭契約已自96年
    4月1日起終止等情，復為兩造所不爭執，則本件兩造所定系
    爭契約，自96年4月1日起業已終止，應堪認定。從而，原告
    先位訴訟主張系爭契約約定之供氣期限為10年，被告自96年
    4月1日起未依約履行，依債務不履行之法律關係請求被告賠
    償原告所受之損害，即屬無據，不應准許。
  (二)備位之訴部分：
  1.被告辯稱依業界慣例及兩造約定供氣3年期滿，系爭瓦斯儲
    存槽及附屬設備即歸屬被告云云，為原告所否認，依前述證
    人戊○○之證述內容，兩造於訂約時固約定由原告提供相關
    供氣設備，惟系爭契約係屬未定期限之契約，業經認定如前
    ，與被告主張供氣3年期限已有未合，又依證人戊○○之證
    述內容，其並無與證人甲○○議妥契約終止後，供氣設備歸
    屬之問題，而被告訴訟代理人乙○○亦陳稱：「…並沒有要
    求原告每隔3年必須更換一次設備。我也沒有與甲○○談到3
    年時間屆滿後，油槽設備歸被告所有。」等語，則被告方面
    負責系爭契約之洽定人員，均未與原告達成供氣滿3年，供
    氣設備歸屬被告之約定。被告另舉丁○○即訴外人大湖公司
    負責人為證，證人丁○○雖證稱：「我與被告公司往來從70
    幾年間開始，當時被告公司是使用20及25公斤裝桶裝瓦斯，
    瓦斯管線是由大湖公司出資新建，且每使用2、3年由大湖公
    司出資更新瓦斯管線。瓦斯供氣業界有此商業習慣，是由供
    氣公司負擔設備費用。」、「原本的意思是三年我們須替被
    告更換管線，但被告也擔心被我們設置的管線綁住，所以有
    此慣例，設備三年後歸對方所有，對方可以更換供氣公司。
    」等語，依證人丁○○所陳係指業界有由供氣公司負擔設備
    費用之商業習慣，並由供氣公司負責定期（3年）更換管線
    ，此與供氣期滿由買方取得供氣設備所有權尚屬有間。且本
    院向台中市液化氣體燃料商業同業公會函詢，該會復以：「
    …本業（甲）一般慣性油槽大都由本業提供業者使用…如經
    營者（乙）停業或不再使用，也大都由提供者（甲）拆回或
    （乙）向（甲）購買。」等語，有該會96年10月25日96中市
    液公兆字第6053號函可憑，顯見被告所稱業界慣例由使用者
    取得設備所有權，尚非無疑。又大湖公司為被告設置之供氣
    設備僅為室內、外瓦斯管線，與本件原告係為被告設置瓦斯
    儲存槽之情形並不相同，其設備費用差距甚遠，縱大湖公司
    與被告約定瓦斯管線歸屬被告所有，亦難據此即認為兩造亦
    有相同之約定。被告就其抗辯供氣滿3年，系爭瓦斯儲存槽
    即歸屬被告取得之有利事實，既未能再舉證以實其說，其辯
    解亦不足採納。
  2.按所有人對於無權占有或侵奪其所有物者，得請求返還之。
    民法第767條前段定有明文。系爭瓦斯儲存槽係原告出資設
    置，約定於供氣期間無償提供被告使用，於系爭契約自96年
    4月1日終止後，原告復無讓與系爭瓦斯儲存槽予被告之事實
    ，則被告自96年4月1日起使用系爭瓦斯儲存槽並無合法之使
    用權源而屬無權占有，則原告依所有權之法律關係請求被告
    ，返還附表所示之系爭瓦斯儲存槽及附屬設備即屬有據，應
    予准許。至原告併請求被告返還如其準備書(五)狀附表編號6
    所示之瓦斯管線部分，按該瓦斯管繳為訴外人大湖公司為被
    告所設置，為兩造所不爭執，嗣該瓦斯管線業經被告與訴外
    人約定由被告取得所有權，並於被告與訴外人大湖公司終止
    契約後，由訴外人大湖公司向被告表示贈與之意思，已據證
    人丁○○結證在卷，原告雖主張以80,000元向訴外人大湖公
    司購買瓦斯管線，惟為證人丁○○所否認，證人丁○○證稱
    ：「…我向乙○○表示雙方已經合作多年，配管設備就送給
    被告。後來甲○○來找我，知道管線是我配的，要來與我談
    管線的事情，我回答他管線的事情是小事情，但他搶我的客
    戶要按照瓦斯行轉讓時的行情向我買客戶…後來我認為原告
    的油槽既然已經放置在被告公司就算了，我向甲○○表示如
    果要向我買被告這個客戶…經過討價還價就同意八萬元，但
    並非將管線賣給原告…」等語，則原告給付之80,000元價金
    係用以購買瓦斯管線或向大湖公司取得客戶（即被告）權利
    ，於原告與訴外人大湖公司間猶有爭執。退步而言，縱認原
    告係以80,000元向大湖公司購買瓦斯管線，然該瓦斯管線由
    訴外人大湖公司設置於被告處，且向由被告管領使用，即被
    告已占有該瓦斯管線，則於被告與大湖公司就瓦斯管線達成
    讓與合意時，依民法第761條第1項之規定，其物權之讓與已
    生效力，已由被告取得瓦斯管線之所有權。原告嗣後再向大
    湖公司價購，亦無由據以取得瓦斯管線之所有權，則原告以
    其為所權人，併請求被告返還瓦斯管線部分，為無理由，不
    應准許。
  3.末按依不當得利之法則請求返還不當得利，以無法律上之原
    因而受利益，致他人受有損害為其要件，故其得請求返還之
    範圍，應以對方所受之利益為度，非以請求人所受損害若干
    為準，無權占有他人之物，可能獲得相當於租金之利益為社
    會通常之觀念，最高法院61年台上字第1695號判例意旨可供
    參照。被告無權占有原告所有如附表所示系爭瓦斯儲存槽及
    附屬設備，依社會通常之觀念，自受有相當之利益，原告依
    不當得利之法律關係請求被告返還其利益，應屬有據。惟被
    告辯稱原告請求依每月20,000元計算利益，數額過高，按原
    告之主張雖據台中市液化氣體燃料商業同業公會96年11月26
    日華液劍字第96009函稱：租金數額可依內容積噸數為基準
    ，如1噸為新台幣1萬元正，2噸為新台幣2萬元正，以此列推
    計算租金方式，惟該函示內容係該公會理事長依其從事液化
    石油氣行業數10年及擔任理事長期間協調相似案件所得之經
    驗而為函覆，另據該會以97年1月25日華液劍字第97005號函
    覆在卷，即此項租金之計算方式尚乏具體之事證為憑，參酌
    該會前函覆意見以：業界一般慣例油槽大都由本業提供業者
    使用之情，本件被告與原告終止系爭契約後，被告改向其他
    業者購買瓦斯，依該業界之慣例，亦足以取得供氣業者同意
    無償提供或設置供氣設備予被告使用及原告為被告設置之瓦
    斯儲存槽並非新品，而係76年1月間製造之舊品，有被告提
    出之檢查合格證等情狀，本院認被告因使用原告所有如附表
    所示之系爭瓦斯儲存槽及附屬設備可得之利益，應以每月5,
    000元為適當。從而，原告依不當得利之法律關係，請求被
    告自96年4月1日起至返還系爭瓦斯儲存槽及附屬設備之日止
    ，按月給付原告50,000元為有理由，逾此數額之請求，為無
    理由，應予駁回。
五、兩造均陳明願供擔保聲請宣告假執行及免為假執行，就備位
    訴訟原告勝訴部分，核無不合，爰分別酌定相當擔保金額宣
    告之。至原告敗訴部分，其假執行之聲請亦失其依據，應併
    予駁回。
六、訴訟費用負擔及假執行之依據：民事訴訟法第79條、第390
    條第2項、第392條第2項。
中    華    民    國    97    年    4     月    28    日
                  民事第一庭    法  官  陳文爵
正本係照原本作成。
如對本判決上訴，須於判決送達後20日內向本院提出上訴狀。
中    華    民    國    97    年    4     月    29    日
                                書記官  劉易柔
附表：
┌──┬────────┬──────┐
│編號│品            名│單       位 │
├──┼────────┼──────┤
│1   │瓦斯儲存槽      │1個（2公噸）│
├──┼────────┼──────┤
│2   │強制氣化器      │1組         │
├──┼────────┼──────┤
│3   │自動防漏警報器  │1式         │
├──┼────────┼──────┤
│4   │自動噴水器      │1式         │
├──┼────────┼──────┤
│5   │防爆牆          │1牆         │
├──┼────────┼──────┤
│6   │瓦斯油槽合格證書│1紙         │
└──┴────────┴──────┘


司法院資訊處製作；財團法人民間司法改革基金會備份。
